【裁判字號】    89,上,167
【裁判日期】    891230
【裁判案由】    返還不當得利
【裁判全文】
臺灣高等法院民事判決  八十九年度上字第一六七號
      上  訴  人  台北市政府
      法定代理人  馬英九
      訴訟代理人  王惠光律師
      被  上訴人  辛○○○            住台北市○○路三七五號三樓
                  庚○○      .
                  台北縣三峽鎮靈隱寺  設台北縣三峽鎮○○街五之六號
      法定代理人  周榮輝      .
      共      同
      訴訟代理人  張國清律師
      被  上訴人  丁○○              住台北市○○路三七五之一號二樓
      訴訟代理人  吳粉        .
      被  上訴人  甲○○      .
      右二人共同
      訴訟代理人  袁大蓉律師
                  莊柏林律師
      被  上訴人  子○○              住台北市○○路二○六號一一樓
      訴訟代理人  袁大蓉律師
      訴訟代理人  葉林根              住台北市○○路二Ｏ六號一一樓
      被  上訴人  壬○○              住台北市○○路三七五之三號四樓
      訴訟代理人  甲○○      .
      被  上訴人  癸○○              住台北市○○路三七五之二號四樓
      右二人共同
      訴訟代理人  袁大蓉律師
      被  上訴人  丙○○              住台北市○○○路○段九七號七樓之一
      訴訟代理人  蕭延禧              住台北市○○○路○段九八號七樓之一
      被  上訴人  乙○○○            住台北市○○路三七五之二號三樓
                  戊○○      .
                  己○○              住台北市○○○路二二巷一五號二樓
       右一人
       訴訟代理人 高永吉    .
       右三人共同
       訴訟代理人 莊柏林律師
       被  上訴人 丑○○              住台北市○○路三七五之三號一樓
       訴訟代理人 楊尚賢律師
右當事人間請求返還不當得利事件，上訴人對於中華民國八十八年十一月二十九日臺
灣台北地方法院八十六年度訴字第二三一八號第一審判決提起上訴，本院判決如左：
    主    文
原判決關於駁回上訴人後開第二項之訴部分，並訴訟費用之裁判廢棄。
被上訴人應分別給付上訴人如附表二Ｅ2欄、Ｆ2欄所示之金額及利息暨按月給付上訴
人如附表二Ｈ欄所示之金額。
其餘上訴駁回。
第一、二審訴訟費用，由被上訴人負擔十分之六，餘由上訴人負擔。
本判決命附表三所示被上訴人給付部分，於上訴人以附表三所示之金額為渠等預供擔
保後得假執行，但附表三所示之被上訴人如於假執行程序實施前以附表三所示之金額
為上訴人預供擔保，得免為假執行。
    事    實
甲、上訴人方面：
一、聲明：
(一)、原判決廢棄。
(二)、被上訴人應分別給付上訴人如附表二Ｅ1、Ｆ1所示之金額及利息並按月給付附表
    二Ｇ欄所示之金額。
(三)、上訴人願供擔保，請准予宣告假執行。
二、陳述：除與原判決記載相同者，茲引用之外，補稱：
(一)、上訴人與被上訴人辛○○○、庚○○間租賃關係之存續，係以台北市所有坐落於
    臺北市○○區○○段三小段五五─四地號（重測前為下內埔段五一─八、五三─
    三地號）土地（下稱系爭土地）之買賣契約確能成立為基礎，該租賃契約亦以上
    訴人完成出售程序所須之時間為期限，然因被上訴人辛○○○、庚○○於上訴人
    完成出售程序後，竟拒絕繳納承購差價，而無承購之意，上述租賃契約即欠缺繼
    續存在之基礎，而於民國六十五年十二月三十一日當然終止。
(三)、系爭土地係供作如附表一所示建物（下稱系爭建物）之建築基地使用，被上訴人
    為各建物所有人既係按系爭建物之樓地板面積比例使用系爭土地，上訴人與辛○
    ○○、庚○○間之租賃關係已經終止，渠等即無使用之權源。
(四)、系爭土地現雖仍作公眾通行用，惟非不可獲取代價而兼作為其他建築基地等使用
    ，是被上訴人仍有不當得利之情形。
三、證據：除援用第一審所提證據外，補提建築基地法定空地分割辦法、台北市市有
    財產管理規則、台北市有房地出售辦法、台北市政府財政局出售市有土地地價查
    估表、台北市市有地售價查估清冊、租賃契約書、台北市政府函、台北市政府財
    政部函、簽呈等件影本為證。
乙、被上訴人方面：
壹、聲明：
(一)、駁回上訴。
(二)、附表三所示被上訴人另聲明：如受不利之判決，願供擔保，請准免為假執行。
貳、陳述：除與原判決記載相同者，茲引用之外，補稱：
一、系爭土地被上訴人並未占用，實際上仍供公眾通行使用，上訴人既重覆使用，即
    未因而受有損害，且系爭土地使用權之爭議應僅發生於上訴人與辛○○○、庚○
    ○間，其餘被上訴人係基於善意而買受區分所有建物，縱上訴人受有損害，亦與
    渠等無關，不得向渠等請求返還利益。
二、辛○○○、庚○○、台北縣三峽鎮靈隱寺、丑○○、子○○另陳述：承購保證金
    新台幣（以下同）七十八萬零四百六十元，具有損害賠償總額預定違約金之性質
    ，供作辛○○○、庚○○違約賠償之用，保證金額與市價相差無幾，足稽上訴人
    已將無法收回系爭土地使用之損害計算在內，上訴人並無其他損害。
三、己○○、甲○○、丁○○、癸○○、子○○、壬○○另陳述：
(一)、上訴人於辛○○○、庚○○申購系爭土地時，即應知悉系爭土地將永久供作系爭
    建物建築基地之法定空地使用，上訴人既未於土地使用權證明書內記明使用期限
    ，亦未附具任何解除條款，於收受辛○○○、庚○○繳納之承購保證金、發給土
    地使用證明書後，即已承認被上訴人擁有永久使用系爭土地之權利，縱辛○○○
    、庚○○後來未繳納承購地價之差額，仍不影響使用系爭土地之權利，僅是放棄
    承購權而已。
(二)、系爭建物之建蔽率為法定上限以下，並未因利用上訴人所有之系爭土地而受有建
    築面積擴大之利益，且縱有此情，直接獲益之人，亦為辛○○○或庚○○二人，
    絕非向上開二人購買建物之任何買受人，退而言之，如認渠等獲有利益，亦係因
    支付價金而來，而有法律上之原因，且係出於善意，而無返還之義務。
(三)、被上訴人癸○○、壬○○二人所有房屋門牌各為台北市○○路三七五號之二及之
    三號四樓，依使用執照所載，四樓面積為三七九．九五平方公尺，較一、二、三
    樓之四０一．二七平方公尺為少，何以竟與一、二、三樓之所有人負有相同數額
    不當得利？是上訴人對超過部分之請求亦有不當。
四、甲○○、丁○○、李陳月壁、己○○、戊○○另陳述：辛○○○、庚○○與上訴
    人間就系爭土地所訂之租賃契約期限至六十五年十月三十一日止，租期屆至後，
    上訴人迄未終止租約，應已成為不定期租賃關係，渠等即非無權占用系爭土地。
參、證據：除援用第一審所提證據外，補提不動產買賣契約書、建物所有權狀、最高
    法院五十三年台上字第二六六一號、七十七年台上字第一二０八號判例、八十二
    年台上字第一七三一號、五十八年台上字第五六五號判決等件影本為證。
丙、本院依職權向台北市政府工務局函查法定空地得作為何種使用及依據。
    理    由
一、按訴訟繫屬中為訴訟標的之法律關係，雖移轉於第三人，於訴訟無影響，為民事
    訴訟法二百五十四條第一項所明定。本件上訴人於八十六年六月二十三日起訴後
    ，被上訴人辛○○○、庚○○已分別將房屋移轉登記予附表一備註欄所示之人，
    惟依前開規定，對本件訴訟並無影響，合先敘明。
二、上訴人主張：被上訴人辛○○○、庚○○為坐落臺北市大安區○○○段五一─五
    、五一─七、五三─一九、五三─二─號土地之所有權人，於六十一年十二月二
    十六日與順昌企業有限公司（下稱順昌公司）簽訂「合建房屋契約書」，約定由
    渠等提供上開土地與台北市所有之系爭市有畸零土地為建築基地，由順昌公司興
    建房屋，被上訴人辛○○○、庚○○乃於六十二年一月間向伊申購系爭土地，因
    囿於法令限制，無法即時與伊訂立買賣契約，雙方乃約定待相關法令通過，且完
    成出售程序後訂立買賣契約，伊遂於同年三月二十二日先准渠等繳納承購保證金
    七十八萬元零四百六十元，並辦理承租後，發給渠等土地使用證明書，以使被上
    訴人辛○○○、庚○○於買受前暫時先取得系爭土地之使用權，嗣伊完成核准出
    售程序通知被上訴人辛○○○、庚○○繳納扣除保證金之差額，被上訴人辛○○
    ○、庚○○卻拒絕繳款承購，租約屆滿被上訴人辛○○○、庚○○亦未續租，而
    被上訴人辛○○○、庚○○利用系爭土地為系爭建物之法定空地，致能獲得較大
    之房屋面積，被上訴人為系爭建物之所有權人，自屬無法律上之原因而受有利益
    ，致伊受有損害等情，爰主張不當得利，求為命被上訴人應給付如附表二所示不
    當得利之判決。
三、被上訴人分別以：(一)上訴人與被上訴人辛○○○、庚○○間就系爭土地有不定期
    之租賃關係，被上訴人應屬合法使用。(二)被上訴人所有之系爭建物均未占有使用
    系爭土地，且上訴人所出具之「土地使用權證明書」，未載明使用期限，亦未附
    具任何解除條件，以系爭土地作為法定空地，自有法律上之權源。(三)除辛○○○
    、庚○○外之其餘被上訴人均係以對價、善意取得如附表一所示之 建物，並無
    不當得利。(四)上訴人命被上訴人辛○○○、庚○○繳納之保證金額過高，就系爭
    土地之讓售過程有失誠信與公平，縱須返還不當得利之必要，亦得與辛○○○、
    庚○○之保證金，相互抵銷等語，資為抗辯。
四、查上訴人主張：被上訴人辛○○○、庚○○於六十二年間向伊申購系爭土地，以
    便與其所有之土地合併建築，伊於同年三月二十二日先准渠等於繳納承購保證金
    七十八萬零四百六十元後辦理承租，並發給土地使用證明書，嗣被上訴人辛○○
    ○、庚○○以系爭土地為法定空地，建築系爭建物後，拒絕繳納承購價金，且於
    租期屆滿未續訂書面租約，而被上訴人則為系爭建物所有權人如附表一所示等之
    事實，為被上訴人所不爭執，並有土地暨建物登記簿謄本（外放）、合建房屋契
    約書、切結書、繳款書、使用執照、建築執照、租賃契約、簽呈、土地使用權證
    明書、台北市政府財政局六十四年八月五日（六四）財明四字第一三九五一號函
    可證（原審卷第一○頁、四八反面、五四頁、七七、一一一至一一四、一一六、
    第一八四頁、一九○頁，本院卷四五、一六一至一六四、一六六至一六七頁），
    應堪認為真實。
五、茲上訴人主張：被上訴人無權占用系爭土地，受有不當得利等語，為被上訴人所
    否認。查上訴人於六十二年間收受被上訴人辛○○○、庚○○所繳納之保證金時
    ，市有土地出售尚未經核可，而何時經核准及用何方案計算價格均不確定，買賣
    契約於是時自難認已成立，上訴人於六十四年八月五日以財明四字以財明四字第
    一三九五一號函（本院卷一六七頁），通知被上訴人辛○○○、庚○○價款為一
    百五十八萬二千元，時價格方屬明確，該函始為買賣之要約，被上訴人辛○○○
    、庚○○未予承諾，依函示繳納扣除保證金後之差額，辦理承購，買賣契約即未
    成立，買賣契約既未成立，自不得援為系爭土地使用之合法權源。被上訴人甲○
    ○、丁○○、李陳月壁、己○○、戊○○雖辯稱：辛○○○、庚○○與上訴人間
    已成為不定期租賃關係，渠等即非無權占有云云，按租賃期限屆滿後，承租人仍
    為租賃物之使用收益，而出租人不即表示反對之意思者，視為以不定期限繼續契
    約，固為民法第四百五十一條所明定。惟查上訴人於六十二年四月一日與被上訴
    人辛○○○、庚○○就系爭土地訂立為期一年九月之租賃契約，於六十三年十二
    月三十一日期滿後，上訴人之出售程序尚未完成，又續約至六十五年十月三十一
    日止，有租約附卷可參（本院卷四五頁一六一至一六四頁），揆諸租約第十四條
    約定：「租期即將屆滿，承租人如有意繼續租用，應於租期屆滿一個月前，自動
    向出租機關申請換訂租賃契約。逾期出租機關視為無意續租，並收回基地另行處
    理，承租人未經辦理換約續租，其仍為使用者，應負損害賠償責任，按租金標準
    繳納使用費，並不得主張繼續租約及其他異議。」，顯已排除前開規定之適用，
    是租賃契約因期限屆滿而終止，並無不定期租賃之情事，被上訴人甲○○等所辯
    ，並不足採。被上訴人己○○等另辯稱：上訴人所出具之土地使用權證明書內並
    未記明使用期限，亦未附具任何解除條款，上訴人應已承認被上訴人擁有永久使
    用系爭土地之權利云云，然查市有土地應經臺北市議會同意並報奉行政院核定後
    始可出售，故被上訴人辛○○○、庚○○於六十二年間申購系爭土地合建時，上
    訴人所屬財政局即依「臺北市市有財產管理規則」第五十八條第一項第三款規定
    ，同意由被上訴人辛○○○、庚○○預繳承購保證金，並先予出租，且依租約第
    二條之約定發給土地使用權同意書，同意渠等先行合併建築使用，俟市有土地依
    土地法第二十五條之規定完成出售程序，並評定售價後再通知承租人以預繳之承
    購保證金抵充地價款多退少補辦理承購等情，有上訴人所屬財政局八十七年五月
    八日北市財五字第八七二一一九九九００號函在卷可佐（原審卷一三一至一三四
    ），可知上訴人於被上訴人辛○○○、庚○○完成申購手續前前，使辦理承租手
    續而出具土地使用權同意書，係屬便宜之計，以利被上訴人辛○○○、庚○○先
    行使用系爭土地建築房屋，並無令被上訴人辛○○○、庚○○不承租亦不申購土
    地得永久使用之意。而該土地使用權同意書上載：「茲有李惜琴、庚○○擬本府
    所有之本市○○○段伍壹之捌、伍參之參之內面積柒拾捌坪肆勺陸才之土地建築
    永久式，本案土地屬四維路之現有路地，在四維路未依計劃拓直以前，僅作建築
    空地使用，不得建圍牆或其他有礙公共交通之使用」等語，不過使被上訴人辛○
    ○○、庚○○得執以向建管單位證明土地所有人同意起造人以系爭土地建造房屋
    而已，起造人所以得使用系爭土地係源於與上訴人間之租賃、買賣等債權關係，
    而非因該使用權證明書而取得使用物權，其餘第三者自不能因土地使用權證明書
    取得使用土地之權利，以對抗土地所有權人，被上訴人許高秀等所辯，亦非可採
    。被上訴人使用系爭土地，並無法律上之原因，自屬無權占有。
六、至被上訴人丙○○雖辯稱：伊所有之建物並未占用系爭土地云云，並有系爭土地
    登記簿謄本記載，被上訴人所有系爭建物未實際建築於系爭土地上而得證明，惟
    系爭建築併以系爭土地為建築基地，作為法定空地，有建築執照及使用執照足稽
    （原審卷一八四、一九○頁），係以作為法定空地之方式使用系爭土地，被上訴
    人丙○○以系爭建築未實際蓋於系爭土地，而否認使用系爭土地，即非可採。被
    上訴人甲○○等雖辯稱：系爭建物並未因使用系爭土地而致建築面積擴大，故伊
    等並未獲得任何利益云云，按建築基地為供建築物本身所占用地面及其所應留之
    法定空地，為建築法第十一條第一項前段所明定，而建蔽率係指建築面積占基地
    之比例。系爭建物之建蔽率為十分之五．六二，有建築執照申請書可稽（原審卷
    二○八頁），是系爭建物如未以系爭土地為法定空地，其建築基地減少，建築面
    積勢必隨之減少，是系爭建物以系爭土地作為法定空地，建物所有權人難謂無受
    有利益，渠等所辯，要非足取。被上訴人甲○○等又謂：系爭建物縱有建築面積
    擴大之利益，直接獲益之人，亦為被上訴人辛○○○或庚○○二人，而非買受人
    ，且如認渠等獲有利益，亦係因支付價金而來，而有法律上之原因云云，然查被
    上訴人係系爭建物之所有權人，渠等所有之建物持續使用系爭土地為法定空地，
    自屬直接獲益之人，縱系爭建物係渠等支付價金向被上訴人辛○○○、庚○○買
    受而來，法律上之原因僅存在於渠等與被上訴人辛○○○、庚○○間，與上訴人
    則無任何法律關係，渠等使用系爭土地，即屬無法律上之原因，是渠等所辯，亦
    非足採。被上訴人甲○○等復謂：伊等係出於善意，無返還利益之義務云云，但
    查系爭土地係已登記之不動產，並無民法第九百四十三條善意占有人規定之適用
    ，渠等無法律上之原因使用，而獲得利益，自有依不當得利返還之義務，渠等所
    辯，亦不足取。被上訴人再以：系爭土地實際上仍供公眾通行使用，係重複使用
    ，且承購保證金七十八萬零四百六十元，已與當時之市價相差無幾，上訴人顯已
    將無法收回系爭土地使用之損害計算在內，上訴人應無其他損害云云，但查建築
    基地之法定空地，除依建築技術規則建築設計施工篇規定設置必要之防火間隔，
    出入通路及依台北市土地使用分區管制規則規定留設院落外，在不違反前述防火
    避難及出入通路原則下，得為設置綠化植栽、停車位、開放空間及施築圍牆等依
    規定不需核計建築面積之各項使用等情，業據台北市政府工務局函覆在卷，有該
    局八十九年月十五日北市工建字第八九三一七七九三○○號函足憑（本院卷一八
    ○頁），而建築法第十一條第三項規定法定空地不得重複使用，係指不得重複作
    為其他建築基地使用，但在一定限制之下，得作為前述使用，是系爭土地亦供作
    道路使用，並無違反前開不得重複使用之規定，系爭土地因供作系爭建物之法定
    空地，即無作為其他建物法定空地等使用而獲得利益之機會，不能謂上訴人未受
    損害。上訴人於六十二年間向被上訴人辛○○○、庚○○所收取之承購保證金係
    以公告現值每坪五千元加倍計算收取七十八萬零四百六十元，有上訴人所屬財政
    局六十二年月二十二日（六二）財明四字第二九○三號函可參（原審卷二一四頁
    ），難謂不高，惟是時公告現值與市價相去甚遠，該局於六十四年八月五日通知
    被上訴人辛○○○、庚○○核定出售之價格已高達每坪二萬零二百七十九元等情
    ，亦有該局六十四年八月五日財明四字以財明四字第一三九五一號函足按（本院
    卷一六七頁），而保證金雖屬損害賠償額預定性質，作為被上訴人辛○○○、庚
    ○○不履行買賣契約之損害賠償，苟有過高被上訴人辛○○○、庚○○雖得請求
    法院核減，惟自被上訴人被沒收時起至上訴人起訴止歷經二十餘年，被上訴人辛
    ○○○、庚○○從未作任何表示，客觀上足認不作此主張，自不能謂上訴人沒收
    保證金後，即喪失對系爭土地之使用收益權，是被上訴人此部分抗辯，亦非足採
    。
七、綜上所述，系爭建物自六十六年一月一日起無權占用系爭土地，被上訴人取得系
    爭建物於該日前者自該日起，取得自該日後者，自附表一所示取得系爭建物所有
    權起，即屬無法律上之原因而受有利益，致上訴人受有損害，自應負返還利益之
    義務。按市有土地出租之租金，自八十年七月一日起至八十二年六月三十日止，
    按土地申報地價年息百分之六計算，自八十二年七月一日起則按申報地價年息百
    分之五計算，有上訴人八十年七月五日府財字第八○○四五七六九號、八十二年
    七月十九日八十二府財五字第八二○五五一五○○號函足佐（原審卷二六一、二
    六二頁），上訴人請求按前開函示計算八十一年五月一日起五年相當於市有土地
    出租租金之不當得利，惟按上訴人於六十二年間向被上訴人辛○○○、庚○○所
    收取之承購保證金係以公告現值每坪五千元加倍計算收取七十八萬零四百六十元
    ，如被上訴人辛○○○、庚○○辦理承購，得以該款抵繳價金，嗣經核定一百五
    十八萬二千元，如前述則辛○○○等如申購，上訴人所得請求惟差價為八十萬零
    一百五十四元而已，約為總價金之五成，嗣未申購所受損害即此。衡諸情理，被
    上訴人不當得利，上訴人所受相當租金之損害，自應以此計算，始符衡平，換言
    之，本院認上訴人請求之不當得利按上訴人前開計算方式之五成，即分別為百分
    之三、百分之二．五計算較為合理。再公有土地以公告地價為申報地價，為平均
    地權條例施行細則第二十一條所明定，是上訴人提出公告地價作為計算依據，即
    無不合。是被上訴人請求給付如附表二Ｅ2欄、Ｆ2欄所示之金額及利息，並自八
    十六年五月一日起按月給付上訴人如附表二Ｈ欄所示之金額之不當得利，為有理
    由，應予准許，逾此部分者應予駁回。原審就上開應准許部分，為上訴人敗訴判
    決，尚有未洽，上訴意旨求予廢棄改判，為有理由，爰由本院予以廢棄改判如主
    文第二項所示，並依兩造陳明為如附表三所示准、免假執行之宣告。至於上訴人
    請求不應准許部分，原判決為上訴人敗訴判決，經核於法並無不合，上訴意旨聲
    明廢棄改判，為無理由。
八、本案事證已臻明確，兩造其餘主張陳述及所提之證據，均毋庸一一論述，附此敘
    明。
九、據上論結，本件上訴為一部有理由，一部無理由。依民事訴訟法第四百五十條、
    第四百四十九條第一項、第七十九條但書、第四百六十三條、第三百九十條第二
    項、第三百九十二條，判決如主文。
中      華     民      國     八十九   年     十二       月     三十    日
                            臺灣高等法院民事第五庭
                                審判長法  官  黃  熙  嫣
                                      法  官  蔡  芳  齡
                                      法  官  黃  小  瑩
右正本係照原本作成。
如不服本判決，應於收受送達後二十日內向本院提出上訴書狀，其未表明上訴理由者
，應於提出上訴後二十日內向本院補提理由書狀（均須按他造當事人之人數附繕本）
上訴時應提出委任律師或具有律師資格之人之委任狀；委任有律師資格者，另應附具
律師及格證書及釋明委任人與受任人有民事訴訟法第四百六十六條之一第一項但書或
第二項（詳附註）所定關係之釋明文書影本。
中      華      民      國    九十      年      一      月      五      日
                                        書記官  李  佳  樺
附註：
民事訴訟法第四百六十六條之一（第一項、第二項）：
對於第二審判決上訴，上訴人應委任律師為訴訟代理人。但上訴人或其法定代理人具
有律師資格者，不在此限。
上訴人之配偶、三親等內之血親、二親等內之姻親，或上訴人為法人、中央或地方機
關時，其所屬專任人員具有律師資格並經法院認為適當者，亦得為第三審訴訟代理人
。


司法院資訊處製作；財團法人民間司法改革基金會備份。
